【裁判字號】    90,訴,1634
【裁判日期】    920325
【裁判案由】    耕地三七五租約
【裁判全文】
高雄高等行政法院判決                              九十年度訴字第一六三四號
                              .
    原      告  甲○○
                乙○○
    共      同
    訴訟代理人  戊○○
    被      告  嘉義縣民雄鄉公所
    代  表  人  丙○○  鄉長
    訴訟代理人  己○○
                丁○○
右當事人間因耕地三七五租約事件，原告不服嘉義縣政府中華民國九十年七月六日九
十府秘訴字第七四一○六號訴願決定，提起行政訴訟。本院判決如左：
    主  文
訴願決定及原處分均撤銷。
訴訟費用由被告負擔。
    事  實
甲、事實概要：
    緣原告甲○○之父何有傳（即被繼承人）生前承租何灑源、何世川所有坐落嘉義
    縣民雄鄉○○段菁埔小段九二八、九二九地號二筆土地（下稱系爭土地），訂有
    耕地三七五租約（字號：民菁字第三七二號），租期至民國（下同）八十五年十
    二月三十一日屆滿後，出租人檢附自耕能力證明書等文件，以擴大家庭農場經營
    規模為由，申請收回自耕，原承租人何有傳於公告期間內亦申請續訂租約，案經
    嘉義縣政府審查後，以八十七年七月四日八七府地權字第八○三九六號函核定准
    由出租人補償承租人後，收回耕地。何有傳不服，循序提起訴願、再訴願、行政
    訴訟，嗣經最高行政法院（改制前行政法院）於八十九年五月十九日以八十九年
    度判字第一五八七號判決撤銷再訴願決定、訴願決定及原處分，著由原處分機關
    另為適法之處分。惟因「臺灣省耕地租約登記辦法」業於八十九年四月二十六日
    修正發布，原處分機關嘉義縣政府乃依該辦法第十條規定，囑由被告重新審核，
    嗣經被告重新審查結果，以八十九年九月二十一日八九民字第一六八五一號函核
    定准由地主收回。因原承租人何有傳業於八十九年八月二十九日被告核定前死亡
    ，原告乙○○（即何有傳之長媳）及訴外人何木慶（即何有傳之孫）乃以繼承人
    之名義先後於八十九年九月二十八日、十月九日、十一月二十七日向被告及嘉義
    縣政府提出陳情書，請求准予辦理何有傳死亡後承租人名義變更暨續訂租約，嗣
    經被告函請嘉義縣政府函轉內政部釋示後，乃以九十年二月一日九○民字第一一
    二○號函復原告乙○○與訴外人何木慶略以：「台端陳情本所核定本鄉民菁字第
    三七二號租約，准由地主收回乙案，仍請依本所八十九年九月二十一日八九民字
    第一六八五一號函辦理，．．。」等語予以否准，原告甲○○、乙○○對之不服
    ，提起訴願，經遭決定駁回，遂提起本件訴訟。
乙、兩造聲明：
一、原告聲明求為判決：訴願決定及原處分均撤銷。
二、被告聲明求為判決：原告之訴駁回。
丙、兩造之爭點：
一、原告主張之理由：
（一）查原承租人何有傳與出租人何灑源、何世川等二人，因民菁字第三七二號耕地
      三七五租約，租期至八十五年十二月三十一日屆滿後，出租人以擴大農場經營
      規模為由，申請收回自耕，原承租人何有傳則申請續定租約乙案，前經嘉義縣
      政府核定准由出租人收回乙節，原承租人何有傳不服，提起訴願、再訴願、行
      政訴訟，經最高行政法院判決予以撤銷原處分在案，復經被告重新核算，仍維
      持原核算結果，准由地主收回，並以八十九年九月二十一日八九民字第一六八
      五一號函通知出、承租人在案。因原承租人何有傳已於八十九年八月二十九日
      死亡，原告乃依法陳情被告予以辦理承租人等名義變更暨續訂換約。本此原承
      租人何有傳死亡後，於前核定之處分已完全失效，應重新核算合法繼承人等所
      有財產資料，及調查原承租人何有傳合法繼承人之系統表及有否其他人之拋棄
      繼承資料後，依法重新核定，惟被告未做合法之處分，卻曲解法令，另為不當
      處分，經原告等提起訴願，嘉義縣政府推諉塞責，不予實體之審理，率以認定
      原承租人何有傳其收益已足維持一家生活，衡諸耕地三七五租約例規定，原處
      分機關核定終止租約，並無不合為由，駁回訴願，實難令原告等甘服。按出租
      人與承租人間於耕地租約期滿時，因收回自耕或續訂租約發生爭執，非行政官
      署本於行政裁量權所能解決，故縣政府之核定並無拘束出、承租人之效力，有
      最高法院四十八年台上字第七○七號判例可稽，又「原承租人何有傳死亡，應
      由直系血親卑親屬辦理繼承之」，應為被告所知悉，可知被告所為之處分完全
      失效，茲依行政訴訟法（舊法）第四條規定，行政法院之判決就其事件（即最
      高行政法院於八十九年五月十九日八十九年度判字第一五八七號判決主文：再
      訴願決定，訴願決定及原處分均撤銷在案），有拘束各關係機關之效力。被告
      濫權暗中准許出租人何灑源等收回出租耕地及終止租約，有違上揭最高行政法
      院判決意旨，自應撤銷訴願決定及原處分。又被告以八十九年六月十九日八九
      民字第九九五三號函通知出租人何灑源等依法提出承租人八十四年全年支出及
      收益之資料乙節，俾利重新核算，出租人無法提出資料，被告卻盲從核定出租
      人等收回耕地之處分，自有違失，嚴重損害原告等之權益，訴願決定機關均僅
      憑片面之詞，駁回原告等之訴願，其認事用法均有未合，特請判決如原告訴之
      聲明，以保人民權益。
（二）查最高行政法院八十九年度判字第一五八七號判決書理由欄所載：「惟被告所
      據以核定原告等全戶之所得額，究以財政部台灣省南區國局嘉義縣分局所核發
      之綜合所得額證明書為準，抑以台灣省在營軍人家屬各項職業最低收入計算標
      準為準，被告前後所述之標準不一，已非無斟酌之餘地，且被告並未實際調查
      訴外人何木慶之營利所得究為多少。」而被告故意未向有關機關調查資料，草
      率處分，理由矛盾出入，難以自圓其說，因被告未能重新調查核算原告等之財
      產資料，尤為違法。
（三）原告等接奉被告函處分後，提出陳情書陳明原承租人何有傳已於八十九年八月
      二十九日死亡，請求被告予以辦理繼承承租人名義變更暨續訂，本此承租人死
      亡後，於前所為核定之處分已失效，被告應重新核算合法繼承人全體資料，是
      否有拋棄繼承，而以何有傳死亡後之合法繼承人，依法決定原告等承受訴訟。
      而被告絕無一字向原告等或何有傳之繼承人提及處分之情形，在法律上全無根
      據。
二、被告主張之理由：
（一）緣承租人何有傳及出租人何灑源、何世川，因民菁字第三七二號三七五租約租
      期屆滿，於八十六年二月十二、十三日分別向被告申請續訂、收回，前經嘉義
      縣政府核定准由地主收回，承租人何有傳不服，提起訴願、再訴願、行政訴訟
      結果，經最高行政法院予以撤銷上開處分在案，嗣經被告於八十九年六月十九
      日以八九民字第九九五三號函請出、承租人提供可核算承租人八十四年全年支
      出及收益之資料，俾便被告重新核算，惟僅由出租人提出申復書暨證明承租人
      戶內人口戊○○八十四年具有購地能力之土地謄本暨蓋有農舍之照片各乙份，
      被告遂於八十九年七月二十五日以八九民字第一二三九四號函，請嘉義縣稅捐
      稽徵處提供上開土地增值稅相關資料予被告參辦，惟該處函復依稅捐稽徵法第
      三十三條規定，無法提供，是以，被告仍維持原核算結果，核定由出租人收回
      ，並於八十九年九月二十一日以八九民字第一六八五一號函通知出、承租人在
      案。
（二）承租繼承人於八十九年九月二十八日陳情原承租人已於八十九年八月二十九日
      死亡，擬辦理續訂，經被告八十九年十月三十一日以八九民字第一九一一七號
      函請釋示，奉內政部九十年一月十日台（九十）內地字第八九一七九六二號函
      復在卷。本案雖最高行政法院對被告據以核定原告全戶之所得額，究以財政部
      台灣省南區國稅局嘉義縣分局所核發之綜合所得稅額證明書為準，抑以台灣省
      在營軍人家屬各項職業最低收入計算標準表為準，因標準不一，而撤銷原處分
      。惟查，依內政部七十三年十一月一日台內地字第二六六七七九號函暨七十三
      年十二月十七日台內地字第二七九五八八號函，審核出、承租人一方所提他方
      收益資料，如無具體之認證資料參考時，可參酌「台灣省在營軍人家屬各項職
      業最低計算標準表」所列各項職業最低收入標準，核計其所得（內政部八十六
      年九月五日台（八六）內地字第八六七三九八號函）。準此，本案雖前經最高
      行政法院撤銷原處分，惟被告係採最有利於承租人何有傳八十四年戶內人口何
      木慶所開設之大慶鎖匙店之稅額資料核計，亦即採台灣省在營軍人家屬各項職
      業最低收入計算標準表（六），營利事業以役男入營前一個月核定之營利稅額
      （本稅）乘五十倍、再乘十二個月，核算其全年營業利益之收入為二四○、○
      ○元，而未以四八○、○○○元核算，此係行政法上之比例原則，是以，本案
      核算方式並無違誤。綜上所述，原告之主張無理由，請判決如被告之聲明。
   理  由
一、按「耕地租約期滿時，有左列情形之一者，出租人不得收回自耕：一、出租人不
    能自任耕作者。二、出租人所有收益足以持維一家生活者。三、出租人因收回耕
    地，致承租人失其家庭生活依據者。」「出租人為擴大家庭農場經營規模，得收
    回與自耕同一或鄰近地段內之耕地自耕，不受前項第二款規定之限制。」「出租
    人依前項規定收回耕地時，準用第十七條第二項規定補償承租人。」耕地三七五
    減租條例第十九條第一項、第二項、第三項定有明文。又按「鄉（鎮、市、區）
    公所受理耕地租約登記之申請，應於受理日起十日內審查完竣，將審查結果報請
    縣（市）政府核定後登記之，並將登記結果通知雙方當事人。」為前臺灣省政府
    於八十五年八月十二日發布之「臺灣省耕地租約登記辦法」第十條第一項所規定
    。查本件耕地三七五租約於八十五年十二月三十一日租期屆滿後，原由嘉義縣政
    府依上開耕地三七五減租條例第十九條規定，核定准由出租人補償承租人後，收
    回耕地。嗣經原承租人何有傳循序提起行政爭訟結果，案經最高行政法院於八十
    九年五月十九日以八十九年度判字第一五八七號判決撤銷再訴願決定、訴願決定
    及原處分，著由原處分機關另為適法之處分。惟因「臺灣省耕地租約登記辦法」
    業經內政部於八十九年四月二十六日修正發布，該辦法十條第一項規定：「鄉（
    鎮、市、區）公所受理耕地租約登記之申請，應於受理日起十日內審查完竣，將
    審查及登記結果通知雙方當事人，並報請縣（市）政府備查。」即就原由縣（市
    ）政府核定有關耕地租約登記之申請事項，改由鄉（鎮、市、區）公所審查及登
    記，並報請縣（市）政府備查。是依程序從新之原則，本件嘉義縣政府於八十九
    年九月一日以八九府地權字第○九九七三四號函囑由被告重新審核，並無不合，
    先予敘明。
二、本件原告甲○○之父即被繼承人何有傳生前承租何世川、何灑源所有系爭土地，
    訂有耕地三七五租約，租期至八十五年十二月三十一日屆滿後，雙方申請收回、
    續訂案，經嘉義縣政府審查結果，以八十七年七月四日八七府地權字第八○三九
    六號函核定准由出租人補償承租人後，收回耕地。何有傳不服，循序提起訴願、
    再訴願、行政訴訟，嗣經最高行政法院以八十九年度判字第一五八七號判決撤銷
    再訴願決定，訴願決定及原處分，著由原處分機關另為適法之處分。惟因「臺灣
    省耕地租約登記辦法」業於八十九年四月二十六日修正頒訂，嘉義縣政府乃依該
    辦法十條規定，囑由被告重新審核，嗣經被告重新審查結果，以八十九年九月二
    十一日八九民字第一六八五一號函核定准由地主收回。但因原承租人何有傳業於
    八十九年八月二十九日被告核定前死亡，原告乙○○（即何有傳之長媳）及訴外
    人何木慶（即何有傳之孫）乃以繼承人之名義先後於八十九年九月二十八日、十
    月九日、十一月二十七日向被告及嘉義縣政府提出陳情，請求准予辦理何有傳死
    亡後承租人名義變更暨續訂租約，嗣經被告函請嘉義縣政府函轉內政部釋示後，
    乃以九十年二月一日九○民字第一一二○號函復否准原告乙○○及訴外人何木慶
    所請，固非無見。惟查：
（一）按「查耕地三七五減租條例第十九條第一項規定：『耕地租約期滿時，如有左
      列情形之一者，出租人不得收回自耕』，並列舉不得收回自耕之三款情形，其
      耕地准否收回自耕，乃應依同條例第六條第一項及由同條第二項授權訂定之臺
      灣省及臺北市有關耕地租約登記辦法之規定，由該管鄉鎮區（市）公所審查，
      報經縣市政府核備後，辦理登記，該管行政機關所為之審查核定，係屬行政處
      分。．．．」為司法院釋字第一二八號解釋理由書闡明在案。足見鄉公所所為
      耕地准否收回自耕之審查核定，係屬行政處分。而行政處分係行政機關所為之
      有相對人之意思表示，必須為相對人所了解，或使其居於可了解之狀態，始能
      對其發生效力。又對法律上已不在之法律主體所為行政處分，應屬無效。如發
      生權利之概括繼受，應以權利繼受人為行政處分之相對人，並對其為通知。對
      已不存在之法律主體所為之行政處分，並不因通知其權利概括繼受人而生效（
      參照學者陳敏先生著「行政法總論」第二版第三二四、三三○頁）。經查，本
      件耕地三七五租約，經被告重新審查後，雖於八十九年九月二十一日以八九民
      字第一六八五一號函核定准由地主收回，並通知出租人何灑源、何世川及承租
      人何有傳在案。惟原承租人何有傳業於八十九年八月二十九日被告核定前死亡
      ，此有何有傳之除戶戶籍謄本附於本院卷可按，則被告對於原承租人何有傳死
      亡後，所為准由地主收回耕地之核定處分，揆諸上開說明，應屬無效之行政處
      分。又本件被告並未以何有傳之繼承人為相對人，並對之通知，其所為之上開
      核定處分，對於何有傳之繼承人亦不生效力。至本件雖經被告函請嘉義縣政府
      函轉內政部釋示，經內政部於九十一年一月十日以台（九十）內地字第八九一
      七九六二號函示略以：「．．本案雖承租人死亡，民雄鄉公所所為之核定通知
      ，原承租人之繼承人如有不服，仍得循民事訴訟，或行政爭訟程序請求救濟。
      」，惟此僅說明原承租人何有傳之繼承人對於被告所為之核定通知如有不服，
      得循法定程序提起救濟。尚不得據此認為被告對已不存在之法律主體所為之行
      政處分，即屬合法，併予指明。
（二）又查，本件原承租人何有傳死亡後，其繼承人除原告甲○○外，其餘繼承人均
      於八十九年十月二十三日向法院具狀聲明拋棄繼承，此經原告陳明在卷，並有
      臺灣嘉義地方法院八十九年十二月二十二日嘉院昭民廉八十九繼字第六○三號
      函及最高行政法院九十一年度裁字第五三七號裁定附於本院卷可按，足見何有
      傳死亡後，其合法繼承人僅為原告甲○○一人。則原告乙○○及訴外人何木慶
      二人雖於何有傳死亡後，以繼承人之名義向被告及嘉義縣政府提出陳情，請求
      准予辦理承租人名義變更暨續訂租約，經被告以九十年二月一日九○民字第一
      一二○號函復略以：「台端陳情本所核定本鄉民菁字第三七二號租約，准由地
      主收回乙案，仍請依本所八十九年九月二十一日八九民字第一六八五一號函辦
      理，．．。」等語予以否准。惟查，被告此之處分，係對已非繼承人之原告乙
      ○○及訴外人何木慶所為，並非就原承租人何有傳之合法繼承人即原告甲○○
      所為之處分，對於原告甲○○自不生效力。再者，被告前開八十九年九月二十
      一日八九民字第一六八五一號函核定處分，係以已故之何有傳為相對人並對之
      為通知，應屬無效之行政處分，已如前述，是被告據此無效之處分，否准渠等
      所請，亦非適法。足見本件被告就系爭土地是否准由出租人收回自耕之審核，
      對於承租人尚未作成合法之處分，被告辯稱其重新核算結果，業已核定准由出
      租人收回，並通知承租人在案云云，殊無可取。
三、綜上所述，本件原承租人何有傳業於被告重新作成准由地主收回耕地之核定前死
    亡，被告未查，仍以何有傳為相對人並對其為通知，應屬無效之行政處分。而原
    告乙○○及訴外人何木慶並非何有傳之合法繼承人，被告據此無效之處分函復否
    准渠等所請，亦非適法，訴願決定，未予糾正，仍予維持，同有可議。原告執此
    指摘，為有理由，應由本院將訴願決定及原處分均予撤銷，由被告另為適法之處
    分，以昭折服。
四、又依程序不合，實體不究之原則，本件被告所為之處分，既因程序不合法，予以
    撤銷，兩造其餘有關核算承租人全戶所得之實體主張，自無庸再予論述，附此敘
    明。
據上結論，本件原告之訴為有理由，依行政訴訟法第一百九十五條第一項前段、第九
十八條第三項前段，判決如主文。
中      華      民      國    九十二    年      三      月    二十五    日
                              高雄高等行政法院第二庭
                                          審判長法官  呂佳徵
                                          法      官  蘇秋津
                                          法      官  戴見草
右為正本係照原本作成。
如不服本判決，應於判決送達後二十日內向本院提出上訴書狀，其未表明上訴理由者
，應於提起上訴後二十日內向本院提出上訴理由書（須按對造人數附繕本）；如於本
判決宣示或公告後送達前提起上訴者，應於判決送達後二十日內補提上訴理由書（須
附繕本）。未表明上訴理由者，逕以裁定駁回。
提起上訴應預繳送達用雙掛號郵票七份（每份三十四元）。
中      華      民      國    九十二    年      三      月    二十五    日
                                          法院書記官  謝文輝


司法院資訊處製作；財團法人民間司法改革基金會備份。
